臺灣臺南地方法院民事判決　　　　　　　94年度小上字第46號
上　訴　人　台南市政府
法定代理人　丙○○
訴訟代理人　蘇文奕律師
　　　　　　戊○○
被上訴人　　乙○○○
訴訟代理人　丁○○
上列當事人間請求給付租金事件，上訴人對於中華民國93年12月
28日臺灣臺南地方法院台南簡易庭93年南小字第2215號第一審判
決提起上訴，經本院於94年11月2日言詞辯論終結，判決如下：
    主  文
原判決廢棄。
被上訴人應給付上訴人新台幣捌萬玖仟陸佰捌拾伍元，及依附表
所示金額各自附表所載利息起算日起至清償日止，按週年利率百
之五計算之利息。
第一、二審訴訟費用新台幣貳仟伍佰元由被上訴人負擔。
    事  實
甲、上訴人方面：
一、聲明：求為判決：如主文第1項、第2項所示。
二、陳述：除與原判決記載相同者，茲引用之外，補稱：
    本件海安路臨時綜合商場之攤商，係向上訴人承租系爭土地
    興建商場，而雙方並無禁止轉讓商場攤位之特約，依最高法
    院43年台上字第479號判例之見解，上訴人與原承租人甲○
    ○之租賃契約，應隨攤位之移轉而移轉於被上訴人，顯見原
    判決關於此之認定，有違背法令之處。
三、證據：除援用第一審所提證據外，補提本院93年促字第2543
    8號支付命令及其確定證明書、本院87年度促字第8643號支
    付命令及其確定證明書、88年度促字第26599號支付命令及
    其確定證明書、認證書及切結書各1份為證，並聲請訊問證
    人甲○○。
乙、被上訴人方面：
一、聲明：求為判決：駁回上訴。
二、陳述：除與原判決記載相同者，茲引用之外，補稱：
    上訴人與被上訴人受讓系爭攤位之前手間，是否有租賃關係
    存在，法院之見解並不一致；況且被上訴人是從訴外人吳國
    雄受讓系爭攤位之使用權，並非自證人甲○○手中取得系爭
    攤位之使用權，上訴人並不能執其與證人甲○○間之租賃契
    約，而對被上訴人主張發生效力。
丙、本院依職權調閱本院87年度促字第8643號支付命令卷宗、88
    年度促字第26599號支付命令卷宗。
    理  由
一、本件上訴人起訴主張其於民國（下同）82年間，為開闢臺南
    市○○路地○街商場，乃拆除海安路預定道路用地上之攤販
    ，經攤商陳情要求上訴人提供土地供渠等自行籌資興建臨時
    攤販集中商場繼續營業，其遂提供向前臺灣省政府教育廳代
    管之坐落臺南市○○區○○段46地號土地（即文中45號土地
    ，下簡稱系爭土地），出租予攤商興建「海安路臨時綜合商
    場」（下簡稱系爭商場）。租金數額之計算係按前臺灣省政
    府規定租金計算方式核收，自85年7月起，按當期土地申報
    地價總額（承租面積為38,647平方公尺，當期申報地價為每
    平方公尺新臺幣﹙下同﹚9,000元）及年租金率計算（即不
    分使用分區，一律按收租當期土地申報地價年息百分之5計
    算後六折計收），並由各攤商依承租之攤位數（共規劃557
    個攤位）平均分攤，租金繳納方式，則由上訴人開單，並由
    攤商於每年1月、7月分二期持向上訴人繳納，即1月係繳交
    前年度7月至12月份租金，7月係繳交當年度1至6月份租金，
    故系爭商場每年應繳之租金數額為10,434,690元，由557個
    攤位平均分擔，每一攤位每年應繳之租金數額為18,734元，
    每期應繳租金數額為9,367元；租賃期間至海安路地下街興
    建完成或系爭土地欲興建學校之日止。系爭商場百貨區內
    339之15號攤位（下簡稱系爭攤位），原由訴外人甲○○向
    上訴人承租使用，嗣經訴外人甲○○轉讓給訴外人吳國雄使
    用，再由訴外人吳國雄轉讓與被上訴人使用，惟被上訴人自
    88年3月19日起至92年12月31日止之租金合計為89,685元，
    迄今尚未繳納，因本於租賃契約之法律關係求為命被上訴人
    給付如主文第2項所示之判決等情。被上訴人則以上訴人與
    系爭商場之攤商間是否有租賃關係，法院之見解不一致，況
    且被上訴人係自訴外人吳國雄手中受讓系爭攤位，上訴人與
    訴外人甲○○間之租賃契約與之無關等語，資為抗辯。
二、按租地建築房屋除當事人間有禁止轉讓房屋之特約外，應推
    定出租人於立約時，即已同意租賃權得隨建築物而移轉於他
    人，最高法院43年台上字第479號著有判例可資參照。而該
    則判例於92年7月15日經最高法院92年度第12次民事庭會議
    以民法債編已增訂第426條之1規定：「租用基地建築房屋，
    承租人房屋所有權移轉時，其基地租賃契約，對於房屋受讓
    人，仍繼續存在。」為由，決議不再援用，並於92年8月15
    日由最高法院依據最高法院判例選編及變更實施要點第9點
    規定以（92）台資字第00445號公告之。雖依民法債編施行
    法之規定，民法第426條之1並無溯及既往之效力，然因上訴
    人主張兩造間之租賃契約係發生在88年3月19日起，而上開
    判例係於92年8月15日始公告不再援用，從而，上開判例於
    本件訴訟仍有適用之餘地，合先敘明。
三、再按對於小額程序第一審裁判之上訴或抗告，非以其違背法
    令為理由，不得為之；且上訴狀內應記載上訴理由，表明原
    判決所違背之法令及其具體內容，以及依訴訟資料可認為原
    判決有違背法令之具體事實，民事訴訟法第436條之24、第
    436條之25分別定有明文。最高法院43年台上字第479號判例
    於本件訴訟既有適用之餘地，已如前述，上訴人既以原判決
    違背上開判例之見解為由，具體指出原判決違背法令之事實
    ，提起本件上訴，符合前開提起上訴之要件，本院自應就上
    訴人上訴有無理由為實質認定，是本件之爭點則在：（一）
    上訴人與被上訴人之前手即訴外人甲○○間是否有租地建屋
    之租賃關係存在？（二）若上訴人與訴外人甲○○間有租地
    建屋之租賃關係存在，則該租地建屋之租賃契約得否對被上
    訴人發生效力？現一一審究如下：
四、上訴人與被上訴人之前手即訴外人甲○○間是否有租地建屋
    之租賃關係存在？經查：
（一）上訴人主張系爭商場係經原海安路攤商陳情要求上訴人提
      供系爭土地供渠等自行籌資興建等語，業據其提出82年7
      月2日訴外人台南市○○路自救委員會出具之陳情書、台
      南市政府82年7月15日82南市工土字第93238號函各1份為
      證，並為被上訴人所不爭執，自足信為真實。而上訴人主
      張訴外人黃石紅於83年8月3日曾代表全體攤商出具切結書
      （下稱系爭甲切結書）予上訴人，承諾願繳交所使用系爭
      土地租金，且訴外人甲○○復於85年1月19日簽立切結書
      （下稱系爭乙切結書），承諾願繳交所使用土地租金，並
      經本院認證核備在案，上訴人並就訴外人甲○○所積欠之
      租金，向本院聲請核發支付命令確定，業據其提出認證書
      、本院87年度促字第8643號支付命令及其確定證明書、88
      年度促字第26599號支付命令及其確定證明書各1份及切結
      書2份為證，且為被上訴人所不爭執，並經本院調閱上開
      卷宗核閱屬實，是自堪信為真實。
（二）按稱租賃者，謂當事人約定，一方以物租與他方使用、收
      益，他方支付租金之契約，民法第421條第1項定有明文。
      是當事人所支付者是否為租金？應以其支付是否為使用租
      賃物之對價而定，苟當事人合意以此等給付作為使用租賃
      物之對價，即應成立租賃關係，不以其給付數額確定，且
      與承租物之使用、收益相當為必要（最高法院86年臺上字
      第1326號判決意旨參照）。訴外人甲○○既曾於85年1月
      19日出具系爭乙切結書，並至法院認證等情，已如前述，
      而該切結書中，既有「願繳交所使用土地租金」、「於海
      安路地下街完成或該地欲建校時願無條件自行拆除『本商
      場之所有地上物』並交回土地」之記載，且註明攤位分區
      、編號；又依土地法第105條準用第97條第1項規定，城市
      地方土地之租金，以不超過土地申報總價額年息百分之10
      為限，可知法律已明文規定土地租金之上限，又臺灣省政
      府於83年7月29日並以83府財五字第63152號函訂定「臺灣
      省省有基地租金率調整方案」，復明定臺灣省省有基地每
      年之租金率，不分使用分區，一律按收租當期土地申報地
      價年息百分之5計收，且符合列舉優惠事項者，並按應繳
      租金率以六折計收；出租系爭土地之上訴人既兼地方行政
      機關之地位，訴外人甲○○應可預期上訴人將遵照上開法
      令規定辦理，故有關系爭土地租賃契約成立上所必要之租
      金數額，於客觀上亦屬可得確定；再者，訴外人甲○○對
      上訴人以積欠租金為由，向本院聲請核發本院87年度促字
      第8643號支付命令、88年度促字第26599號支付命令，訴
      外人甲○○於收受後上開2份支付命令後，若認伊與上訴
      人間無租賃關係之存在，衡諸常情，應會提出異議卻未為
      ，足認上訴人與訴外人甲○○間就系爭土地之使用確實存
      有租賃關係可予認定。
五、上訴人與訴外人甲○○間有租地建屋之租賃關係存在，已如
    前述，則該租地建屋之租賃契約得否對被上訴人發生效力？
    經查：
（一）訴外人甲○○到庭證稱：曾使用過系爭攤位，後來將之賣
      給吳國雄等語在卷（見本院卷第40頁），且被上訴人亦自
      陳係自訴外人吳國雄手中受讓系爭攤位之使用權（見本院
      卷第71頁），互核2人所述，堪認上訴人主張系爭攤位之
      原使用人為訴外人甲○○，訴外人甲○○將之讓與訴外人
      吳國雄使用，訴外人吳國雄又將之讓與被上訴人使用一節
      為真實。
（二）上訴人主張其與與訴外人甲○○間就系爭土地之使用，有
      租賃關係之存在，已如前述，而上訴人主張其與訴外人甲
      ○○間又無禁止轉讓系爭攤位之特約存在，亦為被上訴人
      所不否認，則依前述最高法院43年台上字第479號判例之
      意旨，上訴人與訴外人甲○○間之租賃契約，已隨系爭攤
      位之輾轉讓與被上訴人，而對被上訴人發生效力，從而，
      上訴人自得向被上訴人請求給付使用系爭攤位之租金。
六、按給付有確定期限者，債務人自期限屆滿時起，負遲延責任
    ；又遲延之債務，以支付金錢為標的者，債權人得請求依法
    定利率計算之遲延利息，民法第229條第1項、第233條第1項
    分別定有明文。查上訴人主張系爭土地之租金數額之計算，
    係依照前臺灣省政府所規定租金計算方式核收，自85年7月
    起，按當期土地申報地價總額（承租面積為38,647平方公尺
    ，當期申報地價為每平方公尺9,000元）及年租金率計算（
    即不分使用分區，一律按收租當期土地申報地價年息百分之
    5 計算後6折計收），並由各攤商依承租之攤位數（共規劃
    557個攤位）平均分攤，租金繳納方式，則由上訴人開單，
    並由攤商於每年1月、7月分二期持向上訴人繳納，即1月係
    繳交前年度7月至12月份租金，7月係繳交當年度1至6月份租
    金，每一攤位每年應繳之租金數額為18,734元，每期應繳租
    金數額為9,367元一節，有上訴人提出之地價謄本、臺灣省
    政府83年7月29日83府財五字第63152號函、租金計算式各一
    件附卷可稽，自堪信為真實。又被上訴人對上訴人主張伊尚
    未繳納自88年3月19日起至92年12月31日止之使用代價合計
    為89,685元一節，亦不爭執，從而，上訴人依租賃契約請求
    被上訴人應給付89,685元，及按附表所示各筆金額之利息起
    算日起至清償日止，按週年利率百分之5計付遲延利息，自
    屬有據，應予准許。原審漏未注意及此，而為上訴人敗訴之
    判決，尚有未洽。上訴意旨指摘原判決不當，求予廢棄改判
    ，為有理由，自應由本院予以廢棄改判如主文第2項所示。
七、末按本件屬小額訴訟，依民事訴訟法第436條之19之規定，
    法院為訴訟費用之裁判時，應確定其費用額，經本院審核第
    一審訴訟費用為1,000元、第二審訴訟費用為1,500元，均應
    由被上訴人負擔，爰確定訴訟費用如主文第3項所示。
八、據上論結，本件上訴為有理由，依民事訴訟法第436條之32
    第1項、第2項、第450條、第436條之19、第78條，判決如主
    文。
中　　華　　民　　國　　94　　年　　11　　月　　16　　日
                        臺灣臺南地方法院民事第四庭
                                審判長法　官　高榮宏
                                      法　官　陳金虎
                                      法　官　陳淑勤
以上為正本係照原本作成。
本判決不得上訴。
中　　華　　民　　國　　94　　年　　11　　月　　17　 　日
                                      書記官  林賢輝
 附表：
┌──┬──────┬──────────┬──────────┐
│編號│承 租 期 間 │租  金  數  額（元）│遲 延 利 息 起 算 日│
├──┼──────┼──────────┼──────────┤
│  １│88.03.19─  │            5,382元 │88.08.01            │
│    │88.06.30    │（此段期間共承租104 │                    │
│    │            │日，故租金數額為    │                    │
│    │            │9,367元÷181×104＝ │                    │
│    │            │5382元）            │                    │
├──┼──────┼──────────┼──────────┤
│  ２│88.07─88.12│            9,367元 │89.02.01            │
├──┼──────┼──────────┼──────────┤
│  ３│89.01─89.06│            9,367元 │89.08.01            │
├──┼──────┼──────────┼──────────┤
│  ４│89.07─89.12│            9,367元 │90.02.01            │
├──┼──────┼──────────┼──────────┤
│  ５│90.01─90.06│            9,367元 │90.08.01            │
├──┼──────┼──────────┼──────────┤
│  ６│90.07─90.12│            9,367元 │91.02.01            │
├──┼──────┼──────────┼──────────┤
│  ７│91.01─91.06│            9,367元 │91.08.01            │
├──┼──────┼──────────┼──────────┤
│  ８│91.07─91.12│            9,367元 │92.02.01            │
├──┼──────┼──────────┼──────────┤
│  ９│92.01─92.06│            9,367元 │92.08.01            │
├──┼──────┼──────────┼──────────┤
│  10│92.07─92.12│            9,367元 │93.02.01            │
├──┴──────┼──────────┼──────────┤
│合        計　    │           89,685元 │                    │
└─────────┴──────────┴──────────┘
